【裁判字號】    91,重訴,40
【裁判日期】    920502
【裁判案由】    返還買賣價金
【裁判全文】
臺灣桃園地方法院民事判決  九十一年度重訴字第四○號
    原      告  甲○○
    訴訟代理人  巨克安律師
    被      告  乙○○
    訴訟代理人  丙○○
                楊博堯律師
右當事人間請求返還買賣價金事件，本院判決如左：
    主    文
原告之訴及假執行之聲請均駁回。
訴訟費用由原告負擔。
    事    實
甲、原告方面：
一、聲明：
  (一)被告應給付原告新台幣（下同）六百二十萬元及自民國（下同）八十九年三月十
    五日起至清償日止，按年息百分之五計算之利息。
  (二)原告願供擔保，請准宣告假執行。
二、陳述：
  (一)原告於八十九年二月十五日經由信義房屋仲介股份有限公司（下稱信義房屋）之
    介紹，向被告購買門牌號碼為桃園縣桃園市○○路七一巷六弄二八號房屋（下稱
    系爭房屋）暨坐落之基地，鑑於系爭房屋為建造已逾二十年之老舊房屋，原告於
    簽約及交屋時再三詢問房屋有無漏水及浴廁管線不通之情形，被告均稱無此等瑕
    疵，並於「標的物現況說明書」項次二：「是否有滲漏水情形」乙欄勾選「否」
    ，且稱曾於八十年間花費一百餘萬元重新整建系爭房屋，該筆費用應計入買賣價
    金，原告方以六百二十萬元之高價購買系爭房屋及坐落基地。惟自八十九年三月
    十五日交屋起一個月，因梅雨季節連續下雨，原告始發現系爭房屋有外牆龜裂滲
    水、油漆剝落、排水管破裂漏水、化糞池管路完全封閉及陽台未做防水措施漏水
    等嚴重瑕疵，上述瑕疵情形經信義房屋找人鑑定，認該瑕疵存在已久，而被告自
    八十年整修起即在系爭房屋居住，實無不知前述瑕疵存在之道理，被告顯於出賣
    系爭房屋時，故意不告知原告買賣標的物有上揭瑕疵之存在。
  (二)原告於發現瑕疵後立即於八十九年六月十六日以存證信函通知被告應將瑕疵完全
    修復，被告雖表示願意修補上述瑕疵，然因雙方對修復方式及費用、工時認知差
    距過大無法達成協議，被告出售之系爭房屋既有減少通常效用及契約預定效用之
    瑕疵，且未有被告所保證不漏水、不阻塞之品質，並因上述瑕疵問題致使室內潮
    濕，造成原告經常性患有上呼吸道感染及細菌性咽喉炎、支氣管炎，原告已八十
    九年七月間向被告表示解除系爭買賣契約之意思表示，繼於九十年三月十五日及
    同年九月十四日以存證信函重申上述解除契約之意思表示，依民法第二百五十九
    條第一項第一、二款之規定，被告自應將其於八十九年三月十五日受領之買賣價
    金六百二十萬元及附加自受領時起之利息返還原告，為此提起本件訴訟。
三、對被告抗辯所為之陳述：
  (一)查被告曾向原告保證系爭房屋並無漏水情形，此除被告在「標的現況說明說」項
    次二「是否有漏水情形」乙欄勾選「否」乙事可資證明外，又證人王德揚於鈞院
    審理中亦證稱：「（簽約時你有在場？）有的，當時原告只有問房子會不會漏水
    ，被告說在冬天時濕氣較重，可是不會漏水，當時並沒有談到漏水浴廁管線問題
    。」、「他（指被告）沒有說到牆面水痕、壁面會剝落的問題，在我們簽現狀說
    明書時也沒有講到，馬桶問題也是在交屋時才講到。」等語，足見被告當初非但
    未提及房屋有漏水情事，甚且保證系爭建物並無漏水之情形，系爭建物除未具有
    被告保證之品質外，並有減少通常效用之情形，原告自得依民法第三百五十九條
    之規定解除與被告間之不動產買賣契約。
  (二)原告自八十九年三月間遷入系爭房屋迄鈞院九十一年七月八日至現場履勘時，期
    間已逾二年餘，原告於上述期間均未使用系爭房屋之二樓浴廁，致二樓浴廁管線
    仍有空隙容納水流，故鈞院履勘時命原告從二樓廁所測試沖水馬桶，經過二十分
    鐘後，一、二樓間之水管才開始有水滴低落之情形，由此可知，二樓浴廁管線應
    有阻塞之情形，否則水流斷無回流至一、二樓水管間而有水滴低落之情形，是被
    告辯稱二樓浴廁並無阻塞狀況云云，顯與事實不符，且浴廁通常之效用係供人大
    小號，絕非僅供人上小號之用，縱系爭建物二樓浴廁能供人小號之用，亦顯有減
    少通常之效用。再者，被告稱排水管破裂非買賣當時之瑕疵，惟排水管係安置於
    樓板間，絕無因短時間使用而造成破裂之情形，被告於交屋時尚且向原告偽稱二
    樓浴廁馬桶故障，使原告未就二樓馬桶測試，無法立即發覺上開漏水及排水管破
    裂之情形。
  (三)原告於八十九年七月間即已表明解除雙方買賣契約之意思，距八十九年二月十五
    日兩造買賣契約簽訂時尚未逾五個月，該期間房市並無劇烈波動事由存在，換言
    之，原告於八十九年七月間行使解除權，並未對被告造成任何損害，是原告上開
    解除權之行使係屬合法有效之法律行為，又本件買賣契約早於八十九年七月間即
    已解除，係被告始終不願配合回復原狀，縱如被告所言系爭買賣標的物有跌價之
    情形，依公平正義原則，亦應由被告負擔此部分之損失。
  (四)系爭房屋經台灣省土木技師工會鑑定，不僅只有美觀或使用不便之瑕疵，更有結
    構安全之問題，茲分述如後：
    1.系爭房屋一、二、三、四樓頂板及牆面均有滲水痕跡，成因係因其施工不良所
      致，且漏水情形已深至鋼筋，已產生「鏽脹」之現象，面積涵蓋整棟樓房，依
      常理判斷其現象乃日積月累方能形成，非短短三個月可致，被告出售系爭房屋
      前均居住於此，豈可諉為不知。
    2.連接馬桶之排糞管不通暢，污水會經由排糞管滲出，致屋損天花板及牆面，造
      成牆面粉刷層鼓起及剝落。
    3.前揭瑕疵，依鑑定意見至少需花二個月以上之工時，並以五十二萬七千五百七
      十元之費用方得修復，其瑕疵之嚴重不言可喻。
    4.系爭房屋原有合法建物僅係二層樓之建築，現存三樓後側之建物，係被告擅自
      加蓋，並未經過建築師之安全評估，其重量過重，嚴重影響下層建物結構安全
      ，且因鋼筋載重量不足，三樓頂已有嚴重龜裂現象，需補強結構。
    5.系爭房屋既有前揭瑕疵，原告對於系爭房屋之安全結構自會產生顧慮，心生恐
      懼，何能要求原告安居於內。
  (五)原告於購屋時，曾打聽行情，當地中古屋之價值約三百餘萬元，因被告一再強調
    此屋已花費一百多萬元整修，和新屋相同，且又保證絕無漏水之情況，原告方購
    買此屋，而本件出賣人解約後之損害僅係經濟上之損失，且此損失係由於其不誠
    實之交易伎倆所致，法律上當無獨厚此種經濟秩序之維持，而謂原告之解約顯失
    公平。
  (六)至台灣省土木技師工會雖鑑定稱：系爭房屋無安全之顧慮，亦不會對人體健康產
    生直接之影響云云，然該鑑定機關非醫事專業機構，何能為此論斷，且原告自居
    住於系爭房屋後，身體健康明顯受損，另就心理健康方面，就該房屋安全之顧慮
    、台灣位於地震帶等週知事實，房屋與居住者長期結合關係，參諸系爭房屋因違
    法增建導致一、三樓板嚴重龜裂之安全結構上之顧慮，難謂其對於原告心理健康
    沒有妨害，因欲維持由被告之不誠實行為而建立之法律秩序，而強令原告迫於無
    奈居住於該屋內不得依法解除契約，實有失衡。
四、證據：提出標的物現況說明書、金鑫工程顧問有限公司估價單、啟華水電行估價
    單、桃園縣桃園市調解委員會通知各一件、診斷證明書二件、存證信函三件（以
    上均為影本）、照片二十幀為證，並聲請訊問證人王德揚、鑑定人沈福元、劉永
    雄技師，暨履勘現場及鑑定系爭房屋之瑕疵、成因、及修復費用各為何。
乙、被告方面：
一、聲明：
  (一)如主文第一項所示。
  (二)如受不利之判決，願供擔保請准宣告假執行。
二、陳述：
  (一)原告於八十九年一月間經信義房屋仲介，向被告購買系爭房屋及坐落之基地，經
    雙方議價後同意以六百二十萬元成交，兩造隨即辦理房屋及土地過戶，至八十九
    年三月十五日辦理交屋，期間長達二個月，原告於前揭期間均得自由探詢檢視房
    屋，而被告於簽約及交屋時亦曾明確告知原告：「此房屋係已逾二、三十年老舊
    房屋，久雨時，有些牆面會有水痕，有濕氣，壁面偶而會剝落」，原告得知後並
    無異議，又被告於填載「標的物現況說明書」中「是否有滲漏水情形？」欄時，
    曾請教信義房屋職員王德揚應如何認定，經雙方現場會勘，認為並無明顯滲漏水
    之現象，故勾選「無」，至於二樓浴廁管線不通乙節，被告於交屋後作房屋說明
    時，曾告知原告二樓廁所是通到舊化糞池，排水無礙，然因舊化糞池有一半槽在
    隔壁改建時被隔開，鑑於排水之環保考量，需減低大號之使用，是二樓馬桶並非
    阻塞，亦非不能使用，必要時僅需改接到另一新建之化糞池即可。至於排水管破
    裂非買賣當時之瑕疵，陽台未做防水措施，亦非屬重大瑕疵，經信義房屋派員估
    價後，被告亦願意負起修復之責，然經多次協調，兩造始終無法取得補償價金差
    距之共識，因原告訴求之補償價金涉及買賣標的物隨市場價格波動之損失，然此
    非被告可控制範圍，被告自無法同意負擔此部分之差額。系爭房屋經海砂屋及輻
    射屋之檢測，均符合標準，且系爭房屋及土地產權清楚，被告居住十八年間，居
    家舒適，同居家屬身心、事業、課業順遂，無原告所指之不堪。
  (二)又台灣省土木技師工會鑑定書結論亦表明系爭房屋無所謂海砂屋之現象，且經鑑
    定評估不致有安全顧慮，亦不會對人體健康直接產生影響，系爭房屋有滲水瑕疵
    ，研判是房屋老舊（完工已二十餘年）未勤於維修所致，該系爭房屋之瑕疵均可
    由工程技術修復，修復後可維持原功能，修復後除非有不可抗拒之天災，否則應
    不致再有損壞發生，是故，依前揭鑑定報告書所載，系爭房屋並無重大瑕疵存在
    ，原告要求解除契約返還價金云云，顯有失公平。
  (三)至前揭鑑定報告書雖稱系爭房屋修復費用為五十二萬七千五百七十元，然依工程
    顧問公司之修復估價單，系爭房屋之修復費用僅需一十三萬五千二百元，顯見專
    業技術機關與社會一般工程公司價格存在嚴重落差，是其修復費用之估價並無法
    顯現出現今社會一般交易行情，而產生嚴重高估之狀況，此部分之鑑定尚無足採
    。
  (四)退步言之，若原告得主張解除契約請求返還買賣價金，依民法第二百五十九條第
    一款、第二百六十四條第一項前段及第二百六十一條之規定，原告自應先履行交
    付系爭房屋於被告，及塗銷系爭房屋所有權移轉登記、抵押權設定登記之回復原
    狀義務，否則被告得主張同時履行抗辯，拒絕返還系爭買賣價金。
三、證據：提出信義房屋買賣仲介專任委託書、試驗報告書各一件為證。
    理    由
一、原告主張其於八十九年二月十五日經由信義房屋介紹，向被告購買坐落門牌號碼
    為桃園縣桃園市○○路七一巷六弄二八號房屋暨坐落之基地，總價款六百二十萬
    元，詎自八十九年三月十五日交屋起一個月，因梅雨季節連續下雨，原告發現系
    爭房屋有外牆龜裂滲水、油漆剝落、排水管破裂漏水、化糞池管路完全封閉、陽
    台未做防水措施漏水及三樓頂壁面因被告自行搭蓋三樓增建影響負重致嚴重龜裂
    等嚴重瑕疵，該房屋已喪失房屋應具備之居住功能，爰依民法第三百五十九條規
    定解除契約，並請求被告返還買賣價金，及自受領時起按年息百分之五計算之利
    息等語。被告則以原告所稱之漏水、油漆剝落、化糞池管路封閉等瑕疵，經請台
    灣省土木技師工會鑑定結果，並無安全顧慮，且該瑕疵均能修補，原告主張解除
    契約顯失公平等語置辯。
二、原告主張其於八十九年二月十五日向被告購買系爭房屋暨坐落之基地，總價款約
    定六百二十萬元，原告已於八十九年三月十五日繳清買賣價金，嗣於交屋後，原
    告發現系爭房屋有外牆龜裂滲水、油漆剝落、排水管破裂漏水、化糞池管路完全
    封閉及陽台未做防水措施漏水等嚴重瑕疵，乃於八十九年六月十六日催告被告修
    復瑕疵，並於同年七月間向被告為解除系爭買賣契約之意思表示等情，業據其提
    出存證信函二件為證，並為被告所不爭，此部分原告主張之事實，自堪信為真實
    。
三、原告復主張系爭房屋現存三樓後側之建物，係被告擅自加蓋，影響下層建物之結
    構安全，且因鋼筋載重量不足，致三樓頂已有嚴重龜裂，屬系爭房屋之瑕疵云云
    。按買受人於契約成立時，知有滅失或減少其價值之瑕疵者，出買人不負擔保之
    責；再按買受人應按物之性質，依通常程序從速檢查其所受領之物，如發見有應
    由出賣人所負擔保責任之瑕疵，應即通知出賣人，買受人怠於為前項之通知者，
    除依通常之檢查不能發見之瑕疵外，視為承認其所受領之物，民法第三百五十五
    條、第三百五十六條第一項、第二項分別定有明文。經查，原告買受系爭房屋時
    ，明知系爭房屋之三樓部分係被告自行增建乙節，業經原告自承在卷，又三樓頂
    之壁面是否有龜裂情形，係外露於建築物，以目視或通常之檢測方法即可得知，
    則原告自應依通常程序從速檢查其所受領之物，如發現有應出賣人應擔保之瑕疵
    ，應即通知出賣人，然原告自八十九年三月十五日點交系爭房屋使用起至八十九
    年一月十八日提起本件訴訟時，從未向被告主張此部分之瑕疵，且於本院八十九
    年七月八日前往現場履勘時，亦未指稱此部分係屬瑕疵，再據鑑定人沈福元到庭
    證稱：鑑定當時曾詢問兩造鑑定瑕疵之範圍，兩造均稱以鑑定報告內所載項目為
    主，並未提到三樓樓頂部分等語明確（見本院九十二年三月十九日言詞辯論筆錄
    ），則依民法第三百五十六條之規定，原告就三樓頂係屬增建致影響安全結構，
    且三樓頂壁面龜裂此瑕疵之主張，應認已喪失物之瑕疵擔保請求權。
四、原告主張另主張系爭房屋遇雨會滲水，且有油漆剝落、化糞池管路封閉等瑕疵之
    事實，業據原告提出照片二十幀為證，並經本院於九十一年七月八日前往系爭房
    屋勘驗屬實，製有勘驗筆錄附卷足稽，復經兩造合意之鑑定機關即台灣省土木技
    師工會指派鑑定人沈福元、劉永雄二位技師共同鑑定上開瑕疵之成因及責任歸屬
    ，鑑定結果為：(一)系爭房屋之一、二、三、四樓頂板及牆面局部均有滲水痕跡，
    其成因為其上屋頂板防水層（部分為牆面）施工不良所致，後牆面滲水研判是雨
    水由外牆孔隙滲入所致；(二)有關二樓馬桶尚能使用，惟連接馬桶之排糞管不通暢
    ，污水會由排糞管滲漏出來，致污損天花板及牆面，並且牆面長久處於潮濕狀態
    ，造成牆面粉刷層鼓起及剝落；(三)上述成因研判是房屋老舊（完工已二十餘年）
    未勤於維修所致」等情，有台灣省土木技師工會九十二年一月二日（九二）省土
    技字第一九鑑定報告書一件附卷可佐，被告對於鑑定報告所稱系爭房屋有上述瑕
    疵存在及瑕疵之成因，亦均不爭執，足證系爭房屋確有上述瑕疵存在。至被告主
    張系爭房屋有排水管破裂漏水之瑕疵乙節，非惟為被告否認，且經台灣省土木技
    師工會鑑定結果，認一樓天花板滲水係因排糞管不通暢，致污水由排糞管滲漏出
    來，是一樓天花板之排水管並無原告所稱之破裂乙事，併予敘明。
五、按物之出賣人，對於買受人應擔保其物依第三百七十三條之規定移轉於買受人時
    ，無滅失或減少其價值之瑕疵，亦無滅失或減少其通常效用或契約預定效用之瑕
    疵；買賣因物有瑕疵，而出賣人依前五條之規定，應負擔保之責者，買受人得解
    除契約或請求減少價金。但依情形，解除契約顯失公平者，買受人僅得請求減少
    價金，民法第三百五十四條第一項、第三百五十九條分別定有明文。經查，前開
    台灣省土木技師工會之鑑定結果為：(一)系爭房屋除有上述瑕疵存在外，損壞有無
    繼續擴大之可能方面：「系爭房屋所述之瑕疵，如善加維修，損壞當不致擴大」
    。(二)有無安全顧慮及對人身體健康是否會產生影響方面：「系爭房屋之瑕疵會造
    成使用上不便及破壞美觀，惟經鑑定評估不致有安全顧慮，也不會對人體健康直
    接產生影響。(三)上述瑕疵可否修復方面：「該系爭房屋之瑕疵均可由工程技術修
    復，修復後可維持原功能」。(四)修復費用方面：工程性修復費用估計約五十二萬
    七千五百七十元，修復期間搬遷之租金補助費二萬二千元，合計五十四萬九千五
    百七十元。(五)修復後會否再發生損害方面：「房屋之使用人於平時就必須善加維
    修，方能保持房屋於最佳使用狀態，修復後除非有不可抗拒之天災，否則應不致
    再有損壞發生」。(六)系爭房屋之價值減損方面：「1.房屋本身是一種藝術品，藝
    術品整修前後其身價變化如何非屬本會鑑定範圍，惟依使用功能論，有瑕疵之房
    屋如整修得宜，修復後房屋仍可保持原強度及原使用功能，建物外型美觀也不致
    影響。」等情，有前揭鑑定報告在卷可足，可見系爭房屋之損壞如善加維修，並
    無繼續擴大之趨向，且系爭房屋上述瑕疵尚無安全上之顧慮，而上述瑕疵亦可修
    復，其修復費用共五十二萬七千五百七十元。
六、按民法第三百五十九條但書所謂買受人解除契約顯失公平，係指瑕疵對買受人所
    生之損害，與解除對出賣人所生之損害，有失平衡之情形而言。查系爭房屋之瑕
    疵均屬能修繕或補正者，無安全上之顧慮，而其修復費用尚不及系爭買賣價金（
    包含系爭房屋及坐落基地）之十分之一，且修復後應不會再有損害發生，其價值
    亦不會有所折損。反觀被告遭解除契約，須負擔房屋土地銷售仲介佣金、房地二
    次過戶所發生之稅費、重新出售之仲介佣金、不動產跌價之價差等損失，如許原
    告以該等瑕疵為由解除契約，請求返還全部買賣價金，則原告所受之損害與被告
    所受之損害，有顯失平衡之情形，應認符合民法第三百五十九條但書規定所稱買
    受人解除契約顯失公平而不得解約。原告謂該瑕疵顯有足以減少買賣標的物之價
    值及效用之重大瑕疵，因而主張解除契約云云，應無可採。從而，原告訴請被告
    返還系爭房屋及土地之買賣價金共六百二十萬元及自受領日起至清償日止，按年
    息百分之五計算之利息，為無理由，應予駁回。原告之訴既經駁回，其假執行之
    聲請即失所附麗，應併予駁回。
七、至原告訴訟代理人於九十二年四月十六日本院最後一次言詞辯論時，表示欲詢問
    原告本人是否追加主張減少價金請求權，聲請本院另訂庭期乙節。按買受人因物
    之瑕疵，而得請求減少價金者，其減少價金請求權，於買受人依三百五十六條規
    定為通知後六個月間不行使而消滅，民法第三百六十五條第一項定有明文。又前
    揭期間係屬除斥期間，而解除契約請求權與減少價金請求權係不同之二請求權，
    查原告自承其於六月十六日即已通知被告修復瑕疵，並於九十年七月主張解除契
    約，已如前述，則自原告通知被告瑕疵時起至九十二年四月十六日止，顯已逾六
    個月之除斥期間，原告已不得主張減少價金，是本院認無改訂庭期之必要，附此
    敘明。
八、本件事證已臻明確，兩造其餘主張及舉證，核與判決結果無涉，爰不另一一論述
    ，附此敘明。
九、據上論結，本件原告之訴為無理由，依民事訴訟法第七十八條，判決如主文。
中      華      民      國    九十二    年      五      月      二      日
                                        臺灣桃園地方法院民事第二庭
~B法  官  劉佩宜
右為正本係照原本作成
如對本判決上訴須於判決送達後廿日內向本院提出上訴狀
中      華      民      國    九十二    年      五      月      二      日
~B書  記  官  吳仁心


司法院資訊處製作；財團法人民間司法改革基金會備份。
